臺灣板橋地方法院民事判決　九十年度訴字第一三一九號
　　原　　　告　甲○○
　　被　　　告　乙○○
右當事人間損害賠償事件，本院判決如左：
    主    文
原告之訴及假執行之聲請均駁回。
訴訟費用由原告負擔。
    事    實
甲、原告方面：
一、聲明：求為判決﹕
  （一）被告應給付原告新台幣（下同）八十四萬九千五百二十元及自起訴狀繕本送
        達翌日起至清償日止，按年息百分之五計算之利息。
  （二）願供擔保請准宣告假執行。
二、陳述﹕
  （一）緣原告因被告介紹而認識訴外人郭金財，後原告與訴外人郭金財有資金往來
        關係，因原告較不信任訴外人郭金財，故皆由被告幫訴外人郭金財之客票背
        書，再持向原告調現，是此種由被告背書擔保訴外人郭金財清償責任之關係
        ，早已存在於當事人之間。
  （二）八十六年四月二十一日因訴外人郭金財積欠原告借款未清，而該借款係經由
        被告介紹，遂由被告在訴外人郭金財所簽發之如附表所示七紙本票上背書以
        擔保訴外人郭金財清償責任，面額共計八十四萬九千五百二十元。
  （三）被告於票據背面簽名背書，除應負背書人責任外，尚係表彰擔任保證人之地
        位，原告前曾依票據關係請求被告負背書人責任，雖被告主張系爭本票無效
        而不負背書人責任，惟並不影響被告保證人之地位，蓋被告前即有為訴外人
        郭金財向原告借款背書保證，自任保證人，其後清償部份保證債務之事實，
        且被告非無社會經驗之人，本應明白於票據背面簽名之法律責任。且縱本票
        因欠缺絕對必要記載事項而無效，然該本票仍可視為一般債權之證明，則被
        告於本票背面簽名之行為，自可認係處於保證人之地位。為此，爰依民法第
        七百三十九條規定訴請判准如訴之聲明。
  （四）前案係對被告主張被告應負本票背書人之票據責任，本件則是以保證契約起
        訴，並無違反一事不再理原則。
  （五）訴外人郭金財自八十四年間開始向原告借款，都是拿客票給被告背書，後來
        客票跳票才拿如附表所示七張本票，連同票號七九一四號、到期日八十六年
        六月三十日、發票日空白、發票人郭金財、面額八萬四千八百九十元、票號
        七九一四號之本票（以下簡稱系爭本票），總計八張本票來向原告換回退票
        。
  （六）訴外人郭金財前來借款時，被告向原告表示訴外人郭金財有房子，是有資力
        的，被告有口頭上有保證說如訴外人郭金財未清償的話，會替訴外人郭金財
        清償，故被告亦在本票後面背書。況且被告曾替訴外人郭金財清償第一張八
        萬四千八百九十元之本票。
  （七）被告有同意償還系爭本票及如附表所示七張本票之款項，因此，被告代訴外
        人郭金財償還系爭本票款項八萬四千八百九十元，而且先前訴外人郭金財所
        交付之面額共八十餘萬元之客票，被告亦均有在該等支票上背書。兩造與訴
        外人郭金財亦因此債務問題寫了一份「權利書」。
  （八）訴外人郭金財於八十六年六月十五日亦即本票發票日，將系爭本票及如附表
        所示七張本票（共計八張本票）連同借據一紙一併交付給原告。
三、證據：提出如附表所示本票正、反面影本七紙、台灣板橋地方法院檢察署八十九
    年度偵字第一一八○號起訴書影本一件、同署八十八年度偵續字第一二號不起訴
    處分書影本一件、訴外人郭金財出具之借據影本一件為證。
乙、被告方面：
一、聲明：求為判決如主文所示。
二、陳述：
  （一）原告所為請求已據鈞院八十七年度重簡字第二０三號民事判決、八十七年度
        簡上字第一五一號民事判決及最高法院八十八年度台簡上字第三四號民事裁
        定判決確定，依民事訴訟法第四百條、第二百四十九條第七款規定，原告自
        不得再重行起訴。
  （二）否認曾以口頭向原告保證訴外人郭金財一定會還款或向原告表示如訴外人郭
        金財未清償的話，願替訴外人郭金財清償債務。
  （三）訴外人郭金財確係被告介紹給原告認識，訴外人郭金財向原告借錢是八十四
        年九月的事，在本票背面簽名是原告要求被告背書，原告還說叫被告不用還
        ，被告在本票背面簽名並非保證之意思，且被告於本票背面簽名時，該等本
        票並無記載發票日。原告告被告誣告的刑事案件亦經鈞院八十九年訴字一七
        九九號刑事案件及台灣高等法院九十年度上訴字七九五號刑事案件均判決無
        罪。
  （四）被告背書時，訴外人郭金財並未簽名，是事後原告要聲請強制執行時，原告
        才叫訴外人郭金財填載上去。無論形式上及實質上被告均非擔任訴外人郭金
        財之保證人。
  （五）被告之所以支付系爭本票票款八萬四千八百九十元，係因原告一直來找被告
        之故。
  （六）如附表所示七張本票的債務，被告均不知情，借貸關係是存在於原告與訴外
        人郭金財之間，渠等間之借貸情形被告均不知情。被告之所以在如附表所示
        七張本票及系爭本票上背書係因遭原告詐欺，因為被告與訴外人郭金財之債
        務無關，被告介紹訴外人郭金財認識原告係在八十四年九月間，並非在八十
        六年間，之後原告與訴外人郭金財間之借款情形被告均不清楚，渠等二人自
        行借款往來一年多後，於八十六年四月二十一日早上原告及訴外人郭金財臨
        時打電話給被告稱有事要處理，約被告到訴外人郭金財所經營之玳裕公司，
        到了玳裕公司之後，方知渠等二人間有債務問題，要求被告作調解人，故才
        會簽權利書。
三、證據：提出原告支付命令聲請狀影本及本院三重簡易庭八十七年度重簡字第二○
          三號給付票款通知書影本各一件、本院八十七年度簡上字第一五一號民事
          判決影本一件、最高法院八十八年度台簡上字第三四號民事裁定影本一件
          、判決確定證明書影本一件、系爭本票影本一紙、如附表所示但發票日均
          空白之本票影本七張、本院八十八年度再易字第二六號民事判決影本一件
          為證。
丙、本院依職權調取台灣高等法院九十年度上訴字第七九五號被告乙○○誣告案件刑
    事卷宗全卷（包含台灣高等法院九十年度附民上字第二一號刑事附帶民事訴訟案
    卷、本院八十九年度訴字第一七九九號刑事案卷、八十九年度附民字第五一○號
    刑事案卷、台灣板橋地方法院檢察署八十七年度偵字第六六二五號偵卷案卷、八
    十八年度他字第二三八六號偵查卷宗、八十八年度偵字第一六九四號卷案卷、八
    十八年度偵續字第四號偵查案卷、八十八年度偵續一字第一二號偵查案卷、八十
    九年度偵字第一一八○號偵查案卷、九十年度執他字第三二一○號執行卷宗、台
    灣台北地方法院檢察署八十七年度偵字第一九三四九號偵查卷宗、八十七年度偵
    字第一四二九四號偵查卷宗）。
    理    由
一、按訴訟標的於確定之終局判決中經裁判者，依民事訴訟法第四百條第一項規定，
    當事人固不得就該法律關係更行起訴，惟此係指確定終局判決所裁判之訴訟標的
    ，與更行起訴之法律關係相同者而言（參照最高法院五十一年台上字第一○四一
    號判例、八十二年度台上字第二七一號裁判要旨）。原告於本院八十七年度簡上
    字第一五一號給付票款民事第二審案件中，依據票據之法律關係，請求被告就如
    附表所示七張本票負背書人責任，惟其於本件則起訴主張兩造間有保證契約關係
    ，依據保證之法律關係，請求被告負保證人責任，兩者之訴訟標的，並非相同，
    即無該條項之適用。從而，被告抗辯稱原告違反一事不再理原則更行起訴乙節，
    容有誤會，合先敘明。
二、本件原告起訴主張：原告因被告之介紹而認識訴外人郭金財，因原告較不信任訴
    外人郭金財，故訴外人郭金財向原告借款時，皆由被告幫訴外人郭金財所執之客
    票背書，再持向原告調現，此種由被告背書擔保訴外人郭金財清償責任之關係，
    早已存在於當事人之間，八十六年四月二十一日因訴外人郭金財積欠原告借款未
    清，而該借款係經由被告介紹，遂由被告在訴外人郭金財所簽發之如附表所示七
    張本票上背書以擔保訴外人郭金財清償責任，被告於票據背面背書簽名，除應負
    背書人責任外，尚係表彰擔任保證人之地位，原告前曾依票據關係請求被告負背
    書人責任，雖被告主張系爭本票無效而不負背書人責任，惟並不影響被告保證人
    之地位，蓋被告前即有為訴外人郭金財向原告借款背書保證，自任保證人，並於
    系爭本票八十六年六月三十日屆期而訴外人郭金財未清償時，被告如數履行該部
    分之保證債務。且縱使系爭本票及如附表所示七張本票因欠缺絕對必要記載事項
    而無效，然該等本票仍可視為一般債權之證明，則被告於本票背面簽名之行為，
    自可認係處於保證人之地位。為此，爰依民法第七百三十九條規定，提起本件訴
    訟等情。
    被告則以：被告雖於系爭本票及如附表所示七張本票上背書，但被告於該等本票
    上背書並非基於為訴外人郭金財保證之意思，且被告於該等本票上簽名背書之際
    ，該等本票之發票日欄均為空白，並無記載發票日，無論形式上或實質上被告均
    無為訴外人郭金財擔任保證人之意思等語，資為抗辯。
三、按「當事人主張有利於己之事實者，就其事實有舉證之責任。」，民事訴訟法第
    二百七十七條定有明文。次按民法所稱保證契約之保證人，於主債務人不履行債
    務時，由其代負履行之責，與票據法所稱支票之背書人，應照支票文義擔保付款
    之情形不同。故簽名於支票而為背書者，應依票據法之規定負背書人之責任，執
    票人即不得僅憑支票上之背書，而主張背書人應負民法上之保證責任（最高法院
    四十八年台上字第九二二號判例參照）。票據之背書人，固應負擔保付款之責，
    但與民法所稱保證，其性質不同，故執票人不得本於票據之背書，而請求背書人
    履行民法上之保證責任。民法所稱保證契約之保證人，於主債務人不履行債務時
    ，由其代負履行之責，與票據法所稱支票之背書人應照支票文義擔保付款之情形
    不同。故簽名於支票而為背書者，應依票據法之規定負背書之責任，執票人不得
    僅憑支票上之背書而主張背書人應負民法上之保證責任（參照最高法院五十一年
    度台上字第一八○一號、五十四年度台上字第二四四三號裁判要旨）。
四、本件原告主張八十六年四月二十一日因訴外人郭金財積欠原告借款未清，而該借
    款係經由被告介紹，遂由被告在訴外人郭金財所簽發之系爭本票及如附表所示七
    張本票上簽名背書之事實，以及被告於系爭本票到期日屆至後，因訴外人郭金財
    未清償該張票款八萬四千八百九十元，由被告代為清償之事實，均為被告所自認
    ，並有原告所提出之如附表所示七張本票影本七紙、及被告所提出之系爭本票一
    紙在卷可稽，前開事實，自堪信為真正。
五、原告雖另主張被告於系爭本票及如附表所示七張本票上背書，除係自任背書人外
    ，尚係表彰擔任保證人之地位云云，該點則為被告所否認，而原告主張被告有擔
    任保證人之地位，無非係以被告於系爭本票及如附表所示七張本票上背書，及被
    告於系爭本票屆期後，於訴外人郭金財未清償該張票款時，被告曾代為清償該票
    款八萬四千八百九十元，以為憑據。然查：
（一）民法上保證契約之保證人與票據之背書人，性質並不相同，被告於票據上背書
      ，僅係擔保依照本票文義擔保付款之意思而已，揆諸前開說明，尚難據此即推
      認被告有何擔任民法上保證人之意思。而原告於本院八十七年度簡上字第一五
      一號民事案件中，雖主張被告應就如附表所示七張本票負背書人責任，然經本
      院前開案件審理結果認為被告於如附表所示七張本票上背書時，該等本票七張
      確實均未記載發票年、月、日，且原告並未舉證訴外人郭金財確有授權其填載
      發票年、月、日，因而認定如附表所示七張本票欠缺法定必要記載事項，為無
      效之本票，判決原告敗訴確定，此有被告所提出之本院八十七年度簡上字第一
      五一號民事第二審判決（判決日期八十八年四月二十八日）影本一件在卷足憑
      。
（二）其次，兩造均陳明曾於八十六年間簽立「權利書」，查該份權利書之「立書人
      」係訴外人郭金財及其妻訴外人周秀錦二人，原告則係於「見證人欄」處簽名
      ，被告係於「調解人欄」處簽名，權利書簽立日期為八十六年四月二十一日，
      其內容記載為「有關郭金財先生因開立新台幣七十萬本票予甲○○先生（即原
      告）收執，由乙○○（即被告）先生擔任雙方欠款調解人，其票據期限八十七
      年一月三十一日，於之前該郭金財、周秀錦所經營之玳裕有限公司之帳冊公司
      往來資金或其他相關資料，準由乙○○過目質問，均無異議，此乃為使公司永
      續營運。於七十萬本票還清後，乙○○不得再有此項要求。恐口說無憑，特立
      此書。」，此有本院所調取附於前開刑事誣告案卷內附於台灣板橋地方法院檢
      察署八十八年度偵續字第四號偵查卷內之「權利書」影本一份可稽，依據該權
      利書上開內容所示，被告顯然僅擔任原告與訴外人郭金財間之調解人，並非擔
      任訴外人郭金財之保證人甚明，且依照權利書之協議內容，亦僅係訴外人郭金
      財、周秀錦二人同意被告在郭金財尚未清償原告七十萬元債務之前，得過目質
      問玳裕公司之帳冊公司往來資金或其他相關資料而已，並無任何被告同意原告
      擔任訴外人郭金財之保證人之文義。且該份權利書簽立之時間（八十六年四月
      二十一日）顯然在系爭本票到期日（八十六年六月三十日）之前，雖然被告於
      系爭本票到期日後曾代償八萬四千八百九十元票款，然被告在先前所簽立之權
      利書中，既然已無任何同意原告擔任訴外人郭金財之保證人之文義，更無從以
      被告其後向原告代為清償系爭票款八萬四千八百九十元，即推認其有同意原告
      擔任訴外人郭金財保證人之意。
（三）又證人郭金財亦於本院到庭結證證稱：「被告並未當面保證會與我負連帶清償
      責任，被告只是背書而已。」，且就被告因何代其清償系爭本票票款八萬四千
      九百八十元乙節，其證稱：「我當時一筆八萬多元的票沒有辦法兌現，我就跟
      被告一起到原告那邊，由被告幫我還，因為他知道我的困難，這一筆我一定會
      還給被告，我認為他是基於朋友的立場來幫我還這筆錢，那張票（即系爭本票
      ）被告也有背書，我認為他是要幫我的忙，並不是因為他都在票後面背書的原
      因。」，此有本院九十年九月四日言詞辯論筆錄可憑。故依據證人郭金財之證
      詞，亦無法證明兩造間確實有保證契約存在。
六、從而，原告主張兩造間有保證契約存在，依據民法第七百三十九條規定，請求被
    告清償債務，為無理由，應予駁回。原告之訴既無理由，則其假執行之聲請亦失
    所附麗，併予駁回。
七、本案事證已臻明確，兩造其餘主張、陳述及所提證據，經審酌後認對判決之結果
    不生影響，爰不予一一論列，附此敘明。
八、結論：本件原告之訴為無理由，依民事訴訟法第七十八條，判決如主文。
中　　　華　　　民　　　國　　九十一　　年　　　二　　　月　　　五　　　日
                                    臺灣板橋地方法院民事第四庭
~B法　　　官　陳翠琪
右為正本係照原本作成
如不服本判決，應於判決送達後廿日，內向本院提出上訴狀。
中　　　華　　　民　　　國　　九十一　　年　　　二　　　月　　　六　　　日
~B法院書記官　陳蒼仁
附表：
┌──┬───┬────┬───────┬────┬────┐
│編號│發票人│票據號碼│面額（新台幣）│發 票 日│到 期 日│
├──┼───┼────┼───────┼────┼────┤
│ 一 │郭金財│TH007915│84999元       │86.06.15│86.07.31│
├──┼───┼────┼───────┼────┼────┤
│ 二 │郭金財│TH007916│132922元      │86.07.15│86.08.31│
├──┼───┼────┼───────┼────┼────┤
│ 三 │郭金財│TH007917│129850元      │86.08.15│86.09.30│
├──┼───┼────┼───────┼────┼────┤
│ 四 │郭金財│TH007918│128768元      │86.09.15│86.10.31│
├──┼───┼────┼───────┼────┼────┤
│ 五 │郭金財│TH007919│125830元      │86.09.15│86.11.31│
├──┼───┼────┼───────┼────┼────┤
│ 六 │郭金財│TH007920│124614元      │86.09.15│86.12.31│
├──┼───┼────┼───────┼────┼────┤
│ 七 │郭金財│TH007921│122537元      │86.09.15│87.01.31│
└──┴───┴────┴───────┴────┴────┘
